【裁判字號】    98,台上,2088
【裁判日期】    981105
【裁判案由】    請求返還價金
【裁判全文】
最高法院民事判決            九十八年度台上字第二○八八號
上  訴  人  甲○○
訴訟代理人  蔡瑞煙律師
被 上訴 人  鄉林建設事業股份有限公司
法定代理人  乙○○
上列當事人間請求返還價金事件，上訴人對於中華民國九十八年
五月二十日台灣高等法院台中分院第二審判決（九十八年度建上
字第一三號），提起上訴，本院判決如下：
    主  文
原判決廢棄，發回台灣高等法院台中分院。
    理  由
本件原審維持第一審所為上訴人敗訴之判決，駁回其上訴，無非
以：上訴人於民國八十八年九月十九日與被上訴人簽訂房地買賣
契約，向被上訴人買受坐落台中市○○區○○段二七三地號，面
積一五○五平方公尺土地應有部分十萬分之一八二八及其上四二
二六建號建物即門牌台中市○○路十二號十二樓房屋（以下稱系
爭房屋）及共同使用部分，總價新台幣（下同）一千三百零三萬
元，被上訴人於同年十二月十五日交付系爭房屋，為兩造所不爭
。茲上訴人主張：系爭房屋自九十三年起陸續發生三次大範圍地
板磁磚連鎖膨拱脹裂及鼓起剝離，九十七年二月十七日第三次發
生於客廳，被上訴人所為給付有使用上及交易上之瑕疵，不符合
債之本質，構成不完全給付，經伊以存證信函催告於函到七日內
完成修繕，屆時未為，解除買賣契約，不再另行通知，被上訴人
逾期未補正，上訴人自得依修正前民法第二百二十七條不完全給
付規定類推適用給付遲延之法則，而依同法第二百五十四條規定
解除契約，並依同法第二百五十九條第一項、第二項規定，先位
聲明以解除契約而為一部請求返還價金一百五十三萬元本息，備
位聲明以不完全給付請求損害賠償三十萬三千元云云，被上訴人
則否認之，兩造情詞各執。查上訴人主張之系爭房屋客廳地板瓷
磚發生膨拱脹裂情形等情，業經第一審法院於九十七年六月十七
日勘驗現場無訛。查上開地板瓷磚膨拱現象，經兩造合意送請台
灣省土木技師公會鑑定結果，認系爭房屋地磚膨拱原因既有「施
工因素」、「自然環境因素」及「界面粘著力老化降低」等三種
可能因素，無法確定係因被上訴人施工因素所致，系爭房屋交屋
迄今已近九年，依一般而言，正常使用情況下，若於保固期（約
一～二年）內即產生膨拱，則可推測施工因素應為主要肇因；而
隨著時間的增長、溫溼度變化、熱脹冷縮等自然環境因素及界面
粘著力老化降低的影響逐漸顯著，本案既於八十八年完工，約於
完工後五年至九年陸續發生地坪瓷磚膨拱，無法確定係因被上訴
人施工因素所致。而隨著系爭房屋完工時間增加，後二者之可能
因素亦隨之增加，前揭地磚膨拱因被上訴人施工因素所致可能性
更為降低；另前開鑑定意見認系爭房屋之地磚品質並非造成膨拱
之因素，則尚難認系爭地磚膨拱係因被上訴人施工因素或所交付
之地磚品質有瑕疵所致。此外，上訴人並未能舉證證明系爭房屋
地磚膨拱現象，係因被上訴人不完全給付所致，即無法證明係可
歸責於被上訴人之事由所致。上訴人本於民法第二百二十七條不
完全給付之規定，先位請求解除系爭買賣契約一部請求返還買賣
價金一百五十三萬元及備位請求依給付遲延規定請求被上訴人損
害賠償，均無理由等詞，為其判斷之基礎。
惟按判決書理由項下，應記載關於攻擊或防禦方法之意見，並應
記明得心證之理由，民事訴訟法第二百二十六條第三項、第二百
二十二條第四項定有明文；法院為原告敗訴之判決，而其關於攻
擊方法之意見有未記載於判決理由項下，或法院依自由心證判斷
事實之真偽時所斟酌調查證據之結果，其內容如何，與應證事實
之關聯如何，以及取捨之原因如何，如未記明於判決者，即為同
法第四百六十九條第六款所謂判決不備理由。查系爭房屋地磚膨
拱原因既經台灣省土木技師公會鑑定為「施工因素」、「自然環
境因素」及「界面粘著力老化降低」三種可能因素，並表明地磚
屬石質地磚與本件之地坪膨拱並無直接明顯之關聯，並未確定係
因被上訴人施工因素所致，乃原審確定之事實。果爾，台灣省土
木技師公會之鑑定雖表示正常使用情況下，若於保固期（約一～
二年）內即產生膨拱，則可推測施工因素應為主要肇因；而隨著
時間的增長、溫溼度變化、熱脹冷縮等自然環境因素及界面粘著
力老化降低的影響逐漸顯著，本案係於八十八年完工，約於完工
後五年至九年陸續發生地磚膨拱。似未鑑定本件非因施工因素所
致，亦未鑑定係自然環境因素及界面粘著力老化降低所致，甚且
於第一審詢問其系爭房屋地磚膨拱係何原因所造成時，表示施工
因素、自然環境因素及界面粘著力老化降低等三者均為影響因素
（見一審卷第一六六頁）。原審僅以隨完工時間增加，後二者之
可能因素隨之增加，施工因素可能性更為降低，而為不利於上訴
人之論斷，於法已有未合。而上訴人提出之地磚膨拱既經鑑定係
地磚與水泥砂漿間之老化剝離，何以水泥砂漿與結構體間之界面
未見老化剝離，以及系爭房屋其他四間浴廁未發生地磚膨拱，作
為其主張系爭房屋地磚膨拱原因無法排除施工不當因素之論據（
見原審卷第五頁），自屬上訴人之重要攻擊方法，原審對於此並
未在判決理由項下記載其意見，遽維持第一審駁回上訴人之訴之
判決，難謂無理由不備之違法。上訴論旨，指摘原判決為不當，
聲明廢棄，非無理由。末按當事人提起預備合併之訴，係以先位
之訴無理由為停止條件，請求法院就備位之訴為裁判，故法院應
就先位之訴先為審判，必待先位之訴無理由時，始得就備位之訴
為裁判。本件上訴人先位聲明部分，既應予廢棄發回，則該備位
聲明部分自應一併廢棄發回，併此敘明。
據上論結，本件上訴為有理由。依民事訴訟法第四百七十七條第
一項、第四百七十八條第二項，判決如主文。
中    華    民    國  九十八  年   十一   月    五    日
                      最高法院民事第七庭
                          審判長法官  劉  福  聲
                                法官  鄭  玉  山
                                法官  黃  義  豐
                                法官  劉  靜  嫻
                                法官  袁  靜  文
      本件正本證明與原本無異
                                      書  記  官
中    華    民    國  九十八  年   十一   月   十七   日
                                                      Ｑ


司法院資訊處製作；財團法人民間司法改革基金會備份。
